臺灣臺南地方法院民事判決　　　　　　 93年度簡上字第129號
上　訴　人　丁○○
訴訟代理人　乙○○
被 上訴 人　台南市政府
法定代理人　甲○○
訴訟代理人　丙○○
　　　　　　蘇文奕律師
複代理人　　陳郁芬律師
上列當事人間請求給付租金事件，上訴人對於中華民國93年9月3
0日本院台南簡易庭93年度南簡字第1057號第一審判決提起上訴
，經本院於民國94年4月27日言詞辯論終結，判決如下：
    主  文
上訴駁回。
第二審訴訟費用由上訴人負擔。
    事  實
甲、上訴人方面：
一、聲明：
（一）原判決廢棄。
（二）被上訴人在第一審之訴駁回。
二、陳述：除與原判決記載相同者，茲引用外，補稱：
（一）被上訴人於民國82年間，為開闢台南市○○路地○街商場
      ，乃拆除海安路預定道路用地上之攤販，經攤商（上訴人
      亦列名其中）陳情，希被上訴人提供土地供攤商自行籌資
      興建臨時商場繼續營業，被上訴人遂提供向前臺灣省政府
      教育廳代管之坐落台南市○○區○○段46地號土地（即文
      中45號土地，以下簡稱系爭土地）安置商戶，當時被上訴
      人之市長施治明並未將系爭土地安置攤商之情事向前臺灣
      省政府教育廳呈報，因海安路地下街之工程期間預估是2
      年多，於是被上訴人於82年7月15日發函予攤商代表即訴
      外人黃石紅要求其出具切結書，切結「本基地所搭建之
      任何地上、下物地下街工程全部完成後無條件拆除，並遷
      至地下街繼續營運及如有未盡事宜，願依照市府函文辦理
      ，絕無異議。其搭建、容納商戶及其營運需受本府派員
      監督，如有查獲不法情事時，將在無任何條件下取消其繼
      續營業權。本案需經法院公證後方得為之。該所需一
      切費用由商戶全數支付。」。黃石紅於82年10月4日簽具
      承諾書後，攤商則開始集資於82年動工興建系爭商場建物
      ，被上訴人則於83年5月17日核發臨時建造執照。由前開
      被上訴人所發函文、及黃石紅簽具之承諾書與臨時建造執
      照所載之附加條件觀之，均未提及「租金」之文字，且上
      開「安置」係附有條件，即海安路地下街商場完工後，攤
      商除無條件遷入該地下街營運外，更應自行出資將系爭土
      地上所興建之建築物拆除，由此可見「安置」確係「無償
      使用」。
（二）前臺灣省政府教育廳發現其代管之土地遭人佔用，被上訴
      人雖要求前臺灣省政府教育廳予以借用，惟遭拒絕，而系
      爭商場建物亦於83年6月完工，被上訴人立刻要求黃石紅
      於83年8月3日簽具切結書，切結1個月內督促攤商亦切結
      繳納土地租金，攤商知悉後，研商控告黃石紅背信。俟黃
      石紅切結後，被上訴人始於83年8月9日以83南市工土字第
      25948號函文代替臨時建築物使用執照。攤商已於83年6月
      改選自治會代表，故不承認原來是借用土地，卻變成租用
      土地，因之拒絕簽租用土地之切結書，惟被上訴人在系爭
      商場即將開幕之前三天即83年12月22日發函表示若攤商不
      簽具切結書，即予斷水、斷電之措施，商戶仍堅持所使用
      土地是暫時安置性質，而拒絕簽切結書，被上訴人又於85
      年2月12日發函未切結者，除予以斷水、斷電外，且不准
      營業，上訴人唯有簽具切結書。
（三）被上訴人提供系爭土地，確保「安置」攤商，「安置」之
      當時亦確有要求攤商遵守其所擬之規定，但根本未有提及
      租金之事，且上訴人簽具之切結書，其內容一開始即出現
      「借用」之文字。據悉，被上訴人前市長施治明任期內曾
      自行編列預算繳納系爭土地租金予前臺灣省政府教育廳，
      市長張燦鍙任期內亦有編列預算向教育部繳納租金，此事
      實即證明被上訴人遵守「安置」之德政，因之，攤商與被
      上訴人間就系爭土地為借用之法律關係甚明。被上訴人現
      任市長甲○○不承認被上訴人前二任法定代理人向教育部
      繳納租金之事實，否定公法人施予百姓之「德政」，卻援
      用攤商簽具之切結書追討租金，公法人之政策竟以其法定
      代理人之更換而將其政策更改，嚴重影響百姓之權益，為
      維護上訴人之權益，自應駁回被上訴人在原審之訴。
（四）原審判決被上訴人勝訴，無非以上訴人簽具切結書，願繳
      納租金，而認定該切結書是租賃契約，惟按租金為租賃契
      約之重要條件，被上訴人並未將此條件通知上訴人，上訴
      人未依此條件承租時，雙方之租賃關係即無從認已合法成
      立。退步言之，國有土地基於使用者付費之原則，而攤商
      使用面積有6坪與10坪之別，但被上訴人卻以全部土地面
      積應付之使用補償費之金額由全部557位攤商平均分擔，
      因之，使用6坪面積者需與使用10面積者支付相同之費用
      ，顯有失公平，益見兩造就租金數額並未達成合意。
三、證據：除援用原審立證方法外，並補提台南市政府82年7月
    15日82南市工土字第93238號函、黃石紅82年10月4日出具之
    承諾書、台南市政府工務局83南工造字第1005號建造執照、
    黃石紅83年8月3日出具之切結書、台南市政府83年8月9日83
    南市工土字第25948號函、85年2月12日85南市工土字第0366
    62號函、台南市○○路商場自治代表會第1屆第2次會議紀錄
    、台南市政府83年12月22日83南市工土字第39881號函各1件
    為證。
乙、被上訴人方面：
一、聲明：上訴駁回。
二、陳述：除與原判決記載相同者，茲引用之外，補稱：
（一）被上訴人於82年間，因開闢海安路地下街，徵收道路預定
      地上之攤商，經攤商委由訴外人黃石紅代表全體以書面陳
      情要求提供土地供其等自費興建商場，當時之市長施治明
      遂批示提供系爭「文中45」用地供攤商自費興建商場，並
      行文予攤商之代表黃石紅，後來全體攤商才根據被上訴人
      行文予黃石紅之函件於系爭土地上興建「海安路臨時綜合
      商場」。於興建完成後，更由黃石紅以「海安路臨時綜合
      商場」代表人之身分，向被上訴人申請核發臨時使用執照
      ，復因黃石紅代理全體攤商簽立83年8月3日之切結書，承
      諾願意繳交租金，符合前臺灣省政府教育廳所要求之「有
      償租用」原則，被上訴人遂於83年8月9日發給「海安路臨
      時綜合商場」臨時使用執照。顯見「海安路臨時綜合商場
      」之攤商於向被上訴人陳情取得系爭土地興建商場之過程
      中，均係委由黃石紅與被上訴人協調，黃石紅自屬有權代
      理全體攤商，否則全體攤商如何能根據被上訴人行文給黃
      石紅之函件於系爭土地上興建商場，並依據代表人記載為
      黃石紅之臨時使用執照辦理送水、送電以營業呢？由上開
      陳情書及函文之記載可知，並無隻字片語提及上開土地係
      無償提供攤商使用，上訴人主張系爭商場土地之使用係無
      償，顯屬無據。
（二）另據證人葉泉林於另案證稱黃石紅同意被上訴人收取租金
      ，並代表簽立切結書等語，且切結書上係記載督促各攤位
      「繳交」而非「簽立」切結書，顯係已代理為承諾後補呈
      契約之書面，再參諸台南市政府83年8月9日之函稿說明欄
      記載：「本案如台端違反所出具切結書內容... 該地上物
      願無條件交由本府處理，台端及『所有攤戶』，絕無異議
      」，足徵黃石紅於83年8月3日所出具之切結書，將對全體
      攤商發生效力，係代表全體攤商向被上訴人承諾願意繳交
      租金，倘若黃石紅於83年8月3日出具之切結書非係代理全
      體攤商而為，被上訴人豈會於83年8月9日發給商場臨時使
      用執照，若黃石紅非基於代理人之身分而承諾，則商場占
      有系爭土地將成為無權占有之狀態。
（三）臺灣省政府既訂有「臺灣省省有基地租金率」，且出租系
      爭省有地之被上訴人既兼地方行政機關之地位，於客觀上
      應可預期將遵照上開法令規定辦理，故系爭租賃關係之租
      金數額客觀上亦屬可得確定，參酌證人葉泉林於另案證稱
      ：「（租金之收取如何決議？如何計算？）依照省政府向
      我們收取系爭土地的租金而依攤商戶數向攤商平均收取」
      等語，益足徵之。更何況上訴人繳交84年至89年上半年之
      租金後，仍繼續為租賃物之使用收益，益徵兩造就租金數
      額確有合致。
三、證據：除援用第一審所提證據外，另補提本院93年度南小調
    456號給付租金事件93年9月16日調解程序筆錄、陳情書、申
    請報備書、海安路臨時綜合商場管理委員會第37次臨時會議
    紀錄各1份為證。
    理  由
一、本件被上訴人起訴主張：其於82年間，為開闢海安路地下街
    ，拆除道路預定地上之攤販，經攤商陳情要求被上訴人提供
    土地供其自費興建商場，遂由被上訴人提供系爭土地，出租
    與攤商興建系爭商場，租金數額之計算係依照前臺灣省政府
    所規定租金計算方式核收，自87年7月以後，按當期土地申
    報地價總額及年租金率計算，並由攤商平均分攤，租金繳納
    方式，則由被上訴人開單，並由攤商於每年1月、7月分2期
    持向被上訴人繳納，每年應繳之租金數額為10,434,690元，
    由557個攤位平均分擔，每一攤位每年應繳之租金數額為18,
    734元，每期應繳租金數額為9,367元，上訴人為系爭商場攤
    商之一，向被上訴人承租系爭土地使用該商場內中盤區339
    之457、339之458號攤位，其雖於85年3月間簽立切結書予被
    上訴人，承諾願繳交所使用土地租金，惟自89年7月1日起至
    92年12月31日止，共計積欠租金131,138元迄未繳交，爰依
    租賃契約之法律關係，請求上訴人給付所積欠之租金及遲延
    利息等語。
二、上訴人則以：其原為海安路沙卡里巴商家，因海安路地下街
    工程被徵收，被上訴人於接受攤商陳情後，為安置攤商乃同
    意無償提供系爭土地供攤商興建「海安路臨時綜合商場」，
    附帶條件只有海安路地下街商場完工後，攤商應無條件遷入
    該地下街商場，及應自行出資拆除於系爭土地上所興建之建
    築物。詎攤商於系爭土地上自費興建商場後，被上訴人竟於
    83年12月22日發函要求攤商簽具同意繳交租金之切結書，復
    於85年2月12日發函稱未出具切結書者，除予以斷水、斷電
    外，且不准營業，上訴人不得已始簽立切結書。然被上訴人
    提供系爭土地確係安置性質，上訴人簽立之切結書，其內容
    亦載明係借用，並非租用，切結書內復未提及租金數額，況
    且攤商使用面積有6坪與10坪之別，但上訴人是以全部土地
    面積除以557戶攤商，租金均相同，顯見兩造間關於租金之
    數額之意思表示根本未有合致，而租金為契約必要之點，本
    件租金既未有合致，兩造之租賃契即未成立等語，資為抗辯
    。
三、兩造不爭執之事實：
（一）被上訴人於82年間，為開闢臺南市○○路地○街商場，乃
      拆除海安路預定道路用地上之攤商，經攤商組成台南市○
      ○路自救委員會，由主任委員即訴外人黃石紅代表全體攤
      商以書面陳情，要求被上訴人提供土地供渠等自費籌資興
      建臨時攤販集中商場繼續營業，被上訴人遂提供系爭土地
      予自救委員會興建海安路臨時綜合商場，並有土地登記謄
      本、82年7月2日陳情書、82年7月15日82南市工土字第932
      58號函在卷可稽。
（二）海安路拆遷戶因取得被上訴人提供之土地，乃集資興建海
      安路臨時綜合商場，並另組成海安路臨時綜合商場籌備委
      員會，同由黃石紅擔任主任委員。於商場興建完成後，亦
      由黃石紅代表全體攤商向被上訴人申請建築使用執照，並
      經被上訴人於83年8月9日以83南市工土字第25948號函文
      代替臨時建築使用執照在案，有卷附之台南市政府工務局
      （83）南工造字第1005號建造執照在卷足參。
（三）系爭海安路臨時綜合商場共規劃有557個攤位，上訴人使
      用商場內中盤區編號339之457、339之458號攤位。且上訴
      人就其使用之上開攤位，曾於85年3月14日出具切結書2紙
      ，承諾願繳交使用土地租金，該切結書並經本院公證處認
      證在案，並有切結書及認證書各2份附於本院93年度促字
      第25233號卷內可憑。
（四）上訴人並未向被上訴人繳交89年7月1日起至92年12月31日
      止之租金。
四、被上訴人主張上訴人向伊承租系爭土地使用海安路臨時綜合
    商場內中盤區編號339之457、339之458號攤位，依約定應繳
    納租金，惟上訴人則否認兩造間訂有租賃契約之事實，並以
    前揭情詞置辯，是本件自應審究兩造間就前開攤位有無租賃
    關係存在？經查：
（一）按稱租賃者，謂當事人約定，一方以物租與他方使用、收
      益，他方支付租金之契約，民法第421條第1項定有明文。
      是當事人所支付者是否為租金？應以其支付是否為使用租
      賃物之對價而定，苟當事人合意以此等給付作為使用租賃
      物之對價，即應成立租賃關係，不以其給付數額確定，且
      與承租物之使用、收益相當為必要，最高法院著有86年台
      上字第1326號判決意旨可資參照。上訴人曾於85年3月14
      日出具切結書2紙，表明願繳交所使用土地租金，並會同
      至法院認證等情，有被上訴人提出之切結書、認證書各2
      紙在卷可佐，而該切結書中，既有「願繳交所使用土地租
      金」、「於海安路地下街完成或該地欲建校時願無條件自
      行拆除『本商場之所有地上物』並交回土地」之記載，且
      註明攤位分區、編號，足認兩造間就標的物、應給付租金
      、使用期間等項目已有合意。
（二）再按使用借貸為無償契約，而租賃則為有償契約。當事人
      之一方以物租與他方使用、收益，他方支付租金，以為對
      價，不問其名稱為何，皆為租賃（最高法院46年台上字第
      519號判例參照）。上訴人所簽立之切結書中既已分別載
      明使用商場中盤區編號339之457、339之458號攤位，且願
      繳交所使用土地租金等語，顯見上訴人有支付租金之意思
      ，並非無償使用，依前揭判例意旨，自難僅因切結書內有
      「借用」等字即認為兩造間並非租賃關係。
（三）另依土地法第105條準用第97條第1項規定，城市地方土地
      之租金，以不超過土地申報總價額年息百分之10為限，可
      知法律已明文規定土地租金之上限，又臺灣省政府於83年
      7月29日並以83府財5字第63152號函訂定「臺灣省省有基
      地租金率調整方案」，明定臺灣省省有基地每年之租金率
      ，不分使用分區，一律按收租當期土地申報地價年息百分
      之5計收，且符合列舉優惠事項者，並按應繳租金率以6折
      計收；出租系爭土地之被上訴人既兼地方行政機關之地位
      ，上訴人應可預期被上訴人將遵照上開法令規定辦理，故
      有關系爭土地租賃契約成立上所必要之租金數額，於客觀
      上亦屬可得確定，應足認兩造租賃契約之標的、租金及期
      間均已明確約定。從而，被上訴人主張兩造間就上訴人所
      使用之攤位坐落之系爭土地有租賃關係存在，應為可採，
      上訴人抗辯兩造係無償借用之法律關係，顯與事實不符，
      為無可採。
（四）又縱如上訴人所稱，海安路臨時綜合商場各攤商所使用之
      面積各有6坪與10坪之別，被上訴人以攤商戶數平均計算
      租金，顯不合理等情，然查系爭土地上之攤戶縱有使用面
      積不一之情形，惟使用土地尚有因其坐落位置不同，經濟
      效益亦不同之差異，尚難單純以面積不一致，即謂被上訴
      人計收租金不合理，被上訴人既係系爭土地之出租人，其
      就承租人使用土地應如何計收租金，本係其權利，自不得
      以被上訴人計收租金之方式不一，反面推論兩造就租金之
      數額意思表未達合致，故上訴人以此辯稱兩造間關於租金
      數額未達成合致，租賃契約未成立云云，亦非可採。
（五）上訴人復辯謂：被上訴人於85年2月12日發函稱未出具切
      結書者，除予以斷水、斷電外，且不准營業，上訴人不得
      已始簽立切結書等語。然查被上訴人係因訴外人黃石紅出
      具切結書，承諾督促攤商出具願繳納系爭土地之租金等內
      容之切結書，始同意以台南市政府83年8月9日南市工土地
      第25948號函代替臨時建築執照等情，有被上訴人提出之
      上開函稿在卷可按，系爭商場之使用執照既係基於當時商
      場之代表人黃石紅切結願督促上訴人等攤商支付使用土地
      之租金為前提而核發，則被上訴人基於行政管理者之權限
      ，擬對於未簽訂切結書之部分攤商，施以斷水、斷電及停
      止其營業之行政處分，當屬於行政管理行為之正當行使，
      尚與所謂脅迫行為，須於客觀上係違法不當行為之要件，
      迥不相符。況縱認被上訴人欲以斷水、斷電措施要求上訴
      人出具願繳交租金之切結書，而對上訴人造成脅迫之情事
      ，然因詐欺或被脅迫，而為意思表示，表意人固得撤銷其
      意思表示，惟應於發見詐欺或脅迫終止後，1年內為之，
      民法第92條第1項前段及第93條前段定有明文，上訴人既
      認係遭脅迫而簽立該切結書，則於簽立該切結書後，脅迫
      應已終止，其亦應於簽立切結書後1年內為之，然上訴人
      簽立該切結書之時間為85年3月14日，迄今亦顯已逾撤銷
      意思表示之1年除斥期間而不得再行撤銷。
（六）上訴人既已簽立系爭切結書，而與被上訴人間就系爭土地
      成立租賃契約，則不論上訴人有無授權訴外人黃石紅與被
      上訴人簽立租賃契約，均不影響上訴人本人與被上訴人所
      訂立之租賃契約之效力，併予敘明。
（七）末按給付有確定期限者，債務人自期限屆滿時起，負遲延
      責任，而遲延之債務，以支付金錢為標的者，債權人得請
      求依法定利率計算之遲延利息，民法第229條第1項、第23
      3 條第1項分別定有明文。被上訴人主張系爭土地租金數
      額之計算已如前述，並由攤商於每年1月、7月分2期持向
      被上訴人繳納，即1月係繳交前年度7月至12月份租金，7
      月係繳交當年度1至6月份租金，而依前述，上訴人向被上
      訴人承租上開土地使用商場內中盤區339之457、339之458
      號攤位，惟自89年7月1日起至92年12月31日止，共計應繳
      納租金131,138元，迄未繳交，則被上訴人請求自各期繳
      交租金期限屆滿之翌日起算至清償日止，按週年利率百分
      之5計算之法定遲延利息，自屬有據。
五、綜上所述，雖被上訴人於82年間提供系爭土地供含上訴人在
    內之攤商興建系爭商場使用時，並未言明係以租賃方式為之
    ，且不論上訴人有無授權訴外人黃石紅與被上訴人簽立租賃
    契約，本件上訴人既於83年3月14日切結承諾願繳交使用系
    爭土地之租金，而關於本件系爭土地之租金數額為可確定，
    則被上訴人主張兩造就系爭土地確已成立租賃契約，應可認
    定。從而，被上訴人本於租賃契約之法律關係，請求上訴人
    給付本件租金131,138元，及自附表所示各筆金額之利息起
    算日起均至清償日止，按年息百分之5計算之法定遲延利息
    ，即有理由，應予准許。又本件係就民事訴訟法第427條第1
    項規定之簡易訴訟事件所為被告敗訴之判決，依民事訴訟法
    第389條第1項第3款規定，應依職權宣告假執行。原審判命
    上訴人如數給付，並依職權宣告假執行，及依職權宣告准上
    訴人預供擔保免為假執行，經核並無違誤。上訴意旨指摘原
    判決不當，求予廢棄改判，為無理由，應予駁回其上訴。
六、據上論結，本件上訴為無理由，依民事訴訟法第436條之1第
    3 項、第449條第1項、第78條，判決如主文。
中　　華　　民　　國　　94　　年　　5 　　月　　11　　日
                  民事第四庭    審判長法　官　 吳森豐
                                      法　官　 鄭彩鳳
                                      法　官   孫淑玉
┌───┬─────────┬───────────┬─────────┐
│編　號│承　租　期　間    │    租　金　數　額    │     利息起算日   │
├───┼─────────┼───────────┼─────────┤
│ 1    │  89.7~89.12      │       18,734元       │       90.2.1     │
├───┼─────────┼───────────┼─────────┤
│ 2    │  90.1~90.6       │       18,734元       │       90.8.1     │
├───┼─────────┼───────────┼─────────┤
│ 3    │  90.7~90.12      │       18,734元       │       91.2.1     │
├───┼─────────┼───────────┼─────────┤
│ 4    │  91.1~91.6       │       18,734元       │       91.8.1     │
├───┼─────────┼───────────┼─────────┤
│ 5    │  91.7~91.12      │       18,734元       │       92.2.1     │
├───┼─────────┼───────────┼─────────┤
│ 6    │  92.1~92.6       │       18,734元       │       92.8.1     │
├───┼─────────┼───────────┼─────────┤
│ 7    │  92.7~92.12      │       18,734元       │       93.2.1     │
├───┴─────────┴───────────┴─────────┤
│            合   計                131,138元                          │
└───────────────────────────────────┘
中　　華　　民　　國　　94　　年　　5 　　月　　11　　日
                                      書記官  凌昇裕
